臺灣高雄地方法院民事判決　　　　　　　　　　　　九十三年度重訴字第二０七號
　　原　　　告　乙　○
　　訴訟代理人　甲○○
　　　　　　　　李慶榮律師
　　　　　　　　孫守濂律師
　　被　　　告　交通部臺灣鐵路管理局
　　法定代理人　丙○○
　　訴訟代理人　謝依良律師
右當事人間租佃爭議事件，本院於民國九十三年十二月十六日言詞辯論終結，判決如
下：
    主    文
原告之訴駁回。
訴訟費用由原告負擔。
    事實及理由
一、按租佃爭議事件非經調解、調處，不得起訴，耕地三七五減租條例第二十六條第
    二項前段定有明文。本件租佃爭議事件，業經高雄市左營區公所、高雄市政府耕
    地租佃委員會依法調解、調處，因調處不成立，而由高雄市政府移送本院審理，
    是其起訴程序並無不合。又按訴狀送達後，原告不得將原訴變更或追加他訴，但
    擴張或減縮應受判決事項之聲明者，不在此限，民事訴訟法第二百五十五條第一
    項第三款定有明文。查原告起訴時，原聲明被告應給付原告新臺幣（下同）五百
    八十五萬零八十七元，及自起訴狀繕本送達翌日起至清償日止，按週年利率百分
    之五計算利息，嗣於訴訟審理中，本金部分減縮為被告應給付原告五百七十九萬
    五千三百二十元，利息部分則擴張自九十一年一月三十一日起，依週年利率百分
    之五計算利息，揆諸前揭規定，自應予准許。
二、原告主張：緣坐落高雄市○○區○○段三小段七四九地號、八三三─四地號、八
    六九─一地號及左營區○○段一三四─八地號土地（原地號為左營區○○段一一
    地號、同段四七九之一地號、同段五○八之三地號及五一一之二地號，以下合稱
    「系爭土地」），為中華民國所有，被告為管理機關，並於民國四十幾年間，分
    別將其中土地面積零點零零三八公頃、零點零二二九公頃、零點零五九三公頃及
    零點零零五○公頃，合計零點零九一公頃租與原告之父柳添地，雙方並訂有耕地
    租賃契約，之後每六年換約一次，最後一次簽訂書面契約為六十三年一月一日，
    六十八年十二月三十一日租賃期間屆滿後雖未再訂約，惟柳添地去世後，系爭土
    地由原告單獨繼承並繼續耕作，依耕地三七五減租條例第二十條之規定，兩造間
    自仍有租賃關係。嗣於九十年間，被告配合臺灣高速鐵路之興建收回前開土地，
    自應以此視為終止耕地租賃契約，並依耕地三七五減租條例第十七條第二項第三
    款之規定，按九十年七月之公告現值計算補償原告，而系爭菜公段三小段七四九
    地號、八三三─四地號及八六九─一地號土地，九十年七月之公告現值均為每平
    方公尺一萬九千二百八十六元，福山段一三四─八地號土地，九十年七月之公告
    現值為每平方公尺一萬六千元，依此計算，被告應給付原告補償金五百七十九萬
    五千三百二十元。又被告對相同情形之承租戶均於九十一年一月二日至同年一月
    三十一日發放補償金，故本件自應比照辦理，從最後發放補償金之日期即九十一
    年一月三十一日起算遲延利息。又柳添地與被告所訂之耕地租賃契約第二條雖規
    定租期屆滿如雙方同意繼續者應另訂新契約，惟該規定與耕地三七五減租條例第
    二十條之強制規定抵觸，另依耕地三七五減租條例第十九條規定設有出租人不得
    收回之限制規定，自不能謂租期屆滿耕地租約當然終止，若耕地出租人於屆滿時
    因受法律限制未收回耕地而仍繼續由承租人耕作，耕地租約自不因租期屆滿而失
    其存在。再者，本件應適用內政部八十九年九月十八日臺內地字第八九一二五六
    四號函揭示之原則，即民眾與政府訂定者如為耕地租約，且約定作耕作使用，並
    依約使用者，基於信賴保護及誠信原則，應認定屬耕地租用，又被告於九十年七
    月十六日九十鐵產地字第一五五二六號函，已自認本件有耕地三七五減租條例之
    適用，故本件不應受最高法院八十八年度臺上字第一號判例之影響等語。為此，
    爰依前述耕地三七五減租條例之規定，聲明請求：被告應給付原告五百七十九萬
    五千三百二十元，及自九十一年一月三十一日起至清償日止，按週年利率百分之
    五計算之利息。
三、被告則以：系爭土地自總登記後地目均為鐵，並非耕地租用，依最高法院八十八
    年度臺上字第一號判例、九十一年度臺上字第二四四五號判決意旨以觀，本件並
    無適用耕地三七五減租條例、內政部八十九年九月十八日臺內地字第八九一二五
    六四號函及九十年七月十六日九十鐵產地字第一五五二六號函之餘地。又被告與
    柳添地租約租期至六十八年十二月三十一日止，依雙方簽訂之耕地租賃契約第七
    條之規定，租期屆滿如雙方同意繼續應另訂新契約，且應於租約期滿前三個月申
    請續租，而柳添地並未辦理續約，故兩造於六十八年十二月三十一日後，已無租
    賃關係存在。再者，柳添地違反租約，興建農舍及種植高莖作物，且原告迄未舉
    證證明其確有繼續耕作，原告主張自無理由等語。並聲明：駁回原告之訴。
四、兩造不爭執之事項：
  (一)被告與柳添地曾訂有耕地租賃契約，由柳添地承租系爭土地，租賃期間自六十三
    年一月一日起至六十八年十二月三十一日止，租期屆滿後未續約。
  (二)系爭土地所有人為中華民國，被告為管理機關，自三十年代總登記迄今，地目均
    為「鐵」。
五、得心證之理由：本件依兩造之陳述，應審酌之重點應為：(一)本件能否適用耕地三
    七五減租條例？(二)兩造租賃關係於何時消滅？(三)本件有無適用內政部八十九年九
    月十八日臺（八九）內字第八九一二五六四號函文及被告九十年七月十六日九十
    鐵產地字第一五五二六號函文之餘地？(四)本件有無信賴保護原則之適用？經查：
  (一)按以自任耕作為目的，約定支付地租，使用他人之農地者，為耕地租用。前項所
    稱耕作，包括漁牧，土地法第一百零六條定有明文。又耕地租用，係指以自任耕
    作為目的，約定支付地租使用他人之農地者而言，所稱農地，參照同條第二項之
    立法精神，應包括漁地及牧地在內。承租他人之非農、漁、牧地供耕作之用者，
    既非耕地租用，自無耕地三七五減租條例規定之適用，最高法院八十八年度臺上
    字第一號判例亦闡述詳盡，故耕地三七五減租條例所謂租用之耕地應僅限於土地
    法第一百零六條之農、漁、牧地，當無疑義。經查，本件柳添地承租之系爭土地
    ，自三十年間總登記迄今，地目均為「鐵」而為交通用地等事實，有系爭土地登
    記謄本一份在卷可稽，並為兩造所不爭執，應認為真實，故揆諸前揭規定及最高
    法院判例之意旨，本件柳添地與被告之間，即難認有耕地三七五減租條例之適用
    ，應認僅為一般土地租賃之關係。原告主張本件仍有耕地三七五減租條例之適用
    等云云，尚不足採。至柳添地於六十三年一月一日與被告所簽訂之耕地租賃契約
    ，其上雖將系爭土地之地目記載為「旱」，惟此應係承辦人員誤載之故，尚無從
    因此即遽認系爭土地係屬耕地。
  (二)又定期租賃契約之出租人，反對租期屆滿後續租之意思表示，不限於租期屆滿後
    ，始得為之。其於訂約之際，若約明期滿後絕不續租，或續租應另訂契約之方式
    ，以阻止續約之效力者，該租約於租期屆滿時，即當然消滅。除當事人另有新的
    租賃之合意，成立新的租賃契約外，承租人單方面之繼續使用原租賃物，仍為無
    權占有之法律關係，最高法院九十三年度臺上字第九八六號判決、九十二年臺上
    字第一七五五號判決，均可供參酌。本件柳添地被告所簽訂之耕地租賃契約，第
    二條已明定租賃期間自六十三年一月一日起至六十八年十二月三十一日止，並於
    同條第二項規定：「前項租賃期間屆滿時，如雙方同意繼續者應另訂新契約」，
    有租賃契約在卷可證，且租期屆滿後，柳添地與被告並未再續約，亦為兩造所不
    爭執，則依前開最高法院判決之意旨，柳添地與被告之租賃關係，應自租期屆滿
    翌日即六十九年一月一日起即已消滅，故無論原告主張其自任耕作一節是否屬實
    ，其等於租約屆滿後占有使用土地之行為，應屬無權占有，是原告主張兩造間仍
    存有租賃關係，並主張兩造租賃關係於被告於九十年間配合臺灣高速鐵路之興建
    收回時終止，被告則應給付補償金等云云，尚屬無據。
  (三)至內政部八十九年九月十八日臺（八九）內字第八九一二五六四號函，雖以「１
    、土地法第一百零六條有關供農、漁、牧使用之農地之認定：於實施區域計畫或
    都市計畫或其他用地編定之使用管制前，應以該租約土地實際供農、漁、牧使用
    者，為農地‧‧‧２、關於訂定耕地或養地租約之始，如該土地尚未實施都市計
    畫或非都市土地使用管制，或屬未登記土地，無法依前述結論認屬耕地租用。因
    民眾與政府訂定者為耕地或養地租約，且約定作耕作或養殖使用，其迄今均依約
    使用者，基於信賴保護及誠信原則，類此情形一併考量認定屬於耕地租用之範圍
    。‧‧‧」，被告九十年七月十六日九十鐵產地字第一五五二六號函，亦以「本
    案土地本局於實施地區之都市計劃或區域計劃之前即已訂定耕定租約，準此應符
    合平均地權條例第十一條補償規定。另本局為業務需要收回者，應適用耕地三七
    五減租條例第十七條第二項第三款規定補償原承租人」，然上開函文，係行政主
    管機關內部之函釋，並無從拘束本院，且上開函文係就與政府機關有合法租約，
    並依約使用土地多年用為耕作之承租人，從寬所為解釋，而本件柳添地與被告之
    租賃關係，早在前揭函釋前之六十九年一月一日即已消滅，已如前述，自難認本
    件被告所為違反誠信原則，並應適用前揭函文給予原告補償。
  (四)末按，所謂信賴保護原則，係指國家機關之作為，不得罔顧人民對其先前所為或
    存法律狀態之信賴，而變更或撤廢之，致使其遭受不可預計之負擔或損失，除非
    滿足一定要件之下，如公益所需且其維護大於私益並且為必要之補償，否則不得
    為之。故適用信賴保護原則，應具備：信賴之基礎，即某種既存之法律狀態或
    國家具體行為。信賴表現，即人民確切不疑信賴該當法秩序或行為之存續以及
    因信賴該當具體之行為而為一定之處置。信賴值得保護。等三項要件，而本件
    柳添地與被告所簽訂之耕地租賃契約，其上雖將系爭土地之地目記載為「旱」，
    惟原告單純係主張被告應發放補償金，並未因信賴某種既存之法律狀態或國家某
    種具體行為，而為一定之處置行為，則本件即與信賴保護原則無涉，原告主張
    本件應有信賴保護原則之適用等云云，自屬無據。
六、從而，本件原告主張依耕地三七五減租條例之規定，請求被告給付五百七十九萬
    五千三百二十元，及自九十一年一月三十一日起至清償日止，按週年利率百分之
    五計算之利息，為無理由，應予駁回。
據上論結，本件原告之訴為無理由，應依民事訴訟法第七十八條，判決如主文。
中　　　華　　　民　　　國　　九十四　　年　　　一　　　月　　三十一　　日
                                  臺灣高雄地方法院民事第一庭
                                    法  官  劉傑民
正本係照原本作成。
如不服本判決，應於送達後廿日內，向本院提出上訴狀並表明上訴理由，如於本判決
宣示後送達前提起上訴者，應於判決送達後十日內補提上訴理由書（須附繕本）。
中　　　華　　　民　　　國　　九十四　　年　　　一　　　月　　三十一　　日
                                    書記官  歐文政
